【裁判字號】    96,建,50
【裁判日期】    980609
【裁判案由】    給付工程款
【裁判全文】
臺灣士林地方法院民事判決                96年度建字第50號
原      告  今新工程企業有限公司
法定代理人  丙○○
訴訟代理人  甲○○
            李金澤律師
被      告  臺灣電力股份有限公司第一核能發電廠
法定代理人  丁○○
訴訟代理人  彭志傑律師
上列當事人間給付工程款事件，本院於民國98年5 月26日言詞辯
論終結，判決如下：
    主  文
被告應給付原告新臺幣壹佰貳拾伍萬貳仟陸佰肆拾伍元，及自民
國九十六年十一月十六日起至清償日止，按週年利率百分之五計
算之利息。
原告其餘之訴駁回。
訴訟費用由被告負擔萬陸仟佰元，由原告負擔壹拾肆萬伍仟
貳佰元。
    事  實  及  理  由
一、原告起訴主張：原告於民國95年12月5 日與被告簽定臺灣電
    力股份有限公司勞務採購承攬契約（下稱為系爭契約），承
    包被告「氣渦輪機廠房鋼構除鏽油漆及北側牆面鈑更換工作
    」（下稱為系爭工程），契約總價新臺幣（下同）903 萬71
    43元，營業稅額為45萬1857元，合計為948 萬9000元。原告
    於訂約後即依約進行工程，從無延誤，並於96年5 月9 日完
    工，同年6 月21日驗收合格，原告並依被告指示開立保固書
    交付被告，以示保固責任。惟原告於工程進行中，即發現被
    告所發包工作範圍之工作數量明顯偏低，經原告反應後，被
    告指示繼續依約施作全部工作範圍，迨完工後會一併結算。
    惟於完工驗收後，被告卻僅依原契約所訂之數量給付原告工
    程尾款251 萬3850元。然原告實際施作數量之總價已達1406
    萬9115元（實作數量及金額詳如附件一），即已超出合約總
    價458 萬115 元。又按，依兩造所訂系爭契約第5 條付款辦
    法規定依特約訂條款細則第11條所定「工作全部竣工經本公
    司正式驗收合格，並由承包商依本須知第29條辦妥工作保固
    後無息結付尾款」。是原告既已於96年6 月21日開立保固書
    完畢，被告自負有給付尾款之義務，爰請求被告給付工程尾
    款709 萬3965元及法定遲延利息等語；並聲明：被告應給付
    原告709 萬3965元，及自起訴狀繕本送達翌日起至清償日止
    ，按週年利率5 ％計算之利息。（見本院98年5 月26日言詞
    辯論筆錄減縮遲延利息之請求。）
二、被告則以：系爭工程屬性為勞務採購，依政府採購法規定於
    95年11月2 日上網公告招標，併依規定刊登於政府採購公報
    ，於95年11月28日開標，計有3 家廠商參與投標，其標價分
    別為1139萬元、979 萬2825元及948 萬9000元。原告並以低
    於底價955 萬元之948 萬9000元得標，其得標價格並無偏低
    或不合理之處。而依系爭工程採購案投標須知第10條第(二)項
    已明訂：「投標廠商對招標文件內容有疑義者，應於『政府
    採購法施行細則第43條規定期限』前，以書面向本公司發包
    單位請求釋疑」；惟至投標截止時，原告及其他廠商均未提
    出釋疑要求。且系爭工程採購案招標特訂條款細則第13、其
    他注意事項(二)亦明訂：「乙方須於投標前，親至施工地點詳
    細勘察，對於施工現場、附近環境設施、施工困難度、現有
    機組運轉狀況、現有地形地物是否干擾施工及其他相關施工
    事項均應調查清楚，得標後乙方不得以事先未充分了解工地
    現場情況為由，而提出加價、補償或延長工期之要求。」是
    原告既未依前述特訂條款細則第4 條第1 項第3 款會同被告
    相關部門勘查確認施工詳細位置、範圍、項目及施工方式，
    於得標後編寫施工計劃書時，亦未提出任何異議，則依上開
    注意事項之約定，自不得提出加價之要求。原告雖於96 年2
    月12日及同年4 月12日函被告提出契約變更申請，然已由被
    告函覆與契約變更規定不符。嗣原告復於同年5 月2 日再次
    函請變更契約，亦經被告明確表示應依原規範施作，而不同
    意契約變更。則原告主張：被告同意於完工後一併結算云云
    ，與事實不符。況查，系爭工程施工規範1.0 及1.1.1 節開
    宗明義即詳述工作範圍為：「廠房鋼材表面及相關設備除鏽
    油漆」、「四面牆之鋼架包括鋼加包括鋼柱、鋼樑、圍樑及
    斜撐等外露面鏽蝕部分... 」，即四面牆內所有鋼構皆屬本
    項工作範圍，是現場並未額外增加工作標的物。且系爭契約
    所約定工作數量，本非採鋼構展開面積計算，其除鏽油漆單
    價並已充份反應市場行情達每平方公尺1222元，一般展開面
    積絕無此高單價，而僅為每平方公尺297.26元。是原告逕採
    鋼構展開面計算面積數量，實有藉機拉抬獲利之嫌。另於系
    爭工程詳細價目表項次5 「北面牆新增不鏽鋼牆面鈑」之數
    量部分，因於特訂條款細則第13條第(四)款已載明：「氣渦輪
    機廠房結構體四周門扇、爬梯、百葉窗、管路，設備繁多，
    其浪板收邊複雜；另本廠地處北部濱海區域，雨季長、海風
    強，將影響施工成本，乙方均應詳估於成本。」施工規範3.
    1.3 節更載明「彩色金屬浪鈑安裝除本體外，尚包括所有包
    角、泛水、收邊、屋簷及搭接等工作（均使用相同之成型鈑
    或平鈑），不另給價」，經核計數量應無誤。且原告施工前
    依規定送審之牆面鈑斷面圖及強度計算，均未提出面鈑面積
    數量之疑義。至於詳細價目表項次9 「施工架」數量部分，
    因為完成系爭工程中除鏽油漆工作及北側牆面鈑安裝所搭設
    之施工架，在施作標的物無法改變情況下，配合廠房參差現
    狀及工作安全致施工架增減在所難免，且為廠商應有之專業
    認知。依系爭工程採購案招標特訂條款細則第13其他注意事
    項(二)之規定，原告既不得以事先未了解工地現場情況為由提
    出加價、補償或延長工期之要求。則原告事後請求加價，應
    無理由。是以，原告所承攬系爭工程，業經被告於96年6 月
    21日完成驗收作業結算總價工程款為902 萬1255元、營業稅
    45萬1063元，被告並於96年7 月20日函請原告至被告處辦理
    報銷作業並領取工程款尾款，自無遲延給付之情事等語，資
    為抗辯；並聲明：原告之訴駁回。
三、經查，下列事項為兩造所不爭執（見本院98年5 月26日言詞
    辯論筆錄），並有系爭契約、詳細價目表、特訂條款細則、
    施工規範、勞務採購投標須知、投標須知附註頁、兩造往來
    函文、結算驗收證明書等件（均影本）附卷可稽，應與事實
    相符。
    1.兩造係於95年12月5 日簽訂系爭契約，約定由得標廠商即
      原告承攬業主即被告之系爭工程，約定契約承攬金額為90
      3 萬7143元，營業稅額為45萬1857元，其工程項目內容並
      詳如附件二「詳細價目表」所示。
    2.系爭契約第7 條規定：系爭契約之契約文件得互為補充，
      如有牴觸、矛盾不符或不明確之處時，其適用之優先順序
      如下：
      招標公告、補遺（修正文件）、勞務採購投標須知及
      附註頁、勞務採購承攬契約條款、開標紀錄、設計
      圖、一般條款、特訂條款通則、特訂條款細則、
      工作規範、詳細價目表、投標文件、甲方/ 檢驗員
      之解釋或一般工作慣例。
    3.系爭契約第13條規定：工作變更：「甲方如變更設計而增
      減本工作數量除另有規定者外，乙方須依照辦理，其結算
      原詳細價目表之工作項目部分均依照本契約所訂單價計算
      增減，相關項目如稅雜費以一式列計者，依變更總價與原
      約總價比例增減；如有新增工作項目時，得由雙方協議補
      充單價，並以換文或雙方協議紀錄為憑... 」、「凡詳細
      價目表（不包括單價分析表）內非按實作數量計算之項目
      ，如實作數量較詳細價目表內數量增減達百分之十以上者
      ，其逾百分之十部分，雙方得以變更設計增減之，並按前
      項之規定辦理變更手續。」
    4.系爭契約之契約文件之一即「臺灣電力股份有限公司第一
      核能發電廠勞務採購投標須知」中有關「結算及付款辦法
      」係約定：「工作全部竣工經初驗合格... ，經本公司正
      式驗收合格並由承包商依本須知第二十九條辦妥工作保固
      保證後無息結付尾款」、「付款時間：工作驗收合格後，
      本公司得按「政府採購法施行細則」第一百零一條規定十
      五日內開具結算驗收證明書或相關證明，並至遲應於接到
      廠商請款單據後五日內付款」。另其中有關「工地勘察與
      招標文件釋疑及補充說明」則敘明：「為估價正確，投標
      廠商應詳細研閱招標文件，得赴工地勘察。其所提出之投
      標書將視為業已詳細瞭解工地現況及對本公司所提供之資
      料已確實瞭解，對施工之工作與所用材料之性質、品質及
      數量均已認清，且對可能影響施工之有關天然災害及意外
      情況已有所認知及準備」、「投標廠商若草率勘察工地，
      或未能或拒絕勘察工地，以致不能瞭解招標文件之內容及
      上述各注意事項時，不得藉詞推卸其應適當估計工作費用
      之責任。亦不得因未瞭解招標文件之內容、或未熟悉工地
      之特性，而請求補償。」、「投標廠商對招標文件內容有
      疑義者，應於附註31前，以書面向本公司發包單位請求釋
      疑」。而就「工作項目及數量之增減」則記載：(一)除在詳
      細價目表內所列「工程安全衛生設施及管理費用」、及註
      明「按實作數量計算」之項目外，其餘如非變更設計，概
      不增減計價。(二)詳細價目表中以一式計列之工作項目（不
      包括單價分析表內一式項目），除安全衛生費用係依招標
      文件規定之工安查核結果辦理計價支付外，其餘按下列規
      定結算之：(1)因變更設計，經本公司指示改變內容者得另
      從協議。(2)因變更設計而經本公司取消者全額扣除。(3)其
      餘概不增減。(三)本工作結算金額較原承攬金額有增減時，
      其稅什費雖以一式計列，但仍按原約定比例增減計價。」
    5.原告曾以96年2 月12日（96）今字核發第0212號函、96年
      4 月12日（96）今字核發第0412號函及96年5 月2 日（96
      ）今字核發第0502號函主張系爭工程中部分工程項目之實
      作數量已超過契約數量10％以上，而申請被告辦理契約變
      更事宜。被告則以96年4 月27日核一改發字第0096020239
      號函表示不同意辦理契約變更事宜。
    6.系爭工程並無變更設計或追加工程之情形，原告所施作之
      工程均為原設計圖說及工程契約之項目及範圍，且已依契
      約及圖說施作而於96年5 月9 日完工；復經被告於96年6
      月21日完成驗收。原告並已於96年6 月21日提出保固書交
      付被告。
    7.被告前已給付原告系爭契約原約定契約承攬金額（含稅）
      948萬9000元。
四、本件經於98年5月26日言詞辯論期日協商兩造確認爭點為：
    1.原告所施作系爭工程中之「四面牆面鋼架除鏽、油漆」、
      「北面牆新增不鏽鋼牆面鈑（含拆除及相關收邊）」、「
      施工架（防塵網、帆布、支撐及踏板組合、安全防護等）
      」（下稱為系爭爭議工程項目）之實作數量應如何估算？
      數量若干？
    2.系爭爭議工程項目之實作數量是否已超逾系爭契約文件之
      詳細價目表之數量之10％？是否應依系爭契約第13條之規
      定，就超逾10％之部分以變更設計增減，而按系爭契約所
      訂單價計算增減，並就相關項目如稅雜費以一式列計者，
      依變更總價與原約總價比例增減之？
    3.原告請求被告尚應給付工程款709 萬3965元及自起訴狀繕
      本送達翌日起至清償日止之法定遲延利息，有無理由？
    以下茲論述之。
  (一)經查，系爭工程並無變更設計或追加工程之情形，原告所施
    作之工程均為原設計圖說及工程契約之項目及範圍，並已依
    契約及圖說施作完工乙節，已如前述。足認本件應無因變更
    設計致增減工作數量之情事。然系爭契約第13條既規定「凡
    詳細價目表（不包括單價分析表）內非按實作數量計算之項
    目，如實作數量較詳細價目表內數量增減達百分之十以上者
    ，其逾百分之十部分，雙方得以變更設計增減之，並按前項
    之規定辦理變更手續。」，有系爭契約影本乙份在卷足稽。
    而依如附件二所示詳細價目表列載，系爭爭議工程項目即「
    四面牆面鋼架除鏽、油漆」、「北面牆新增不鏽鋼牆面鈑（
    含拆除及相關收邊）」、「施工架（防塵網、帆布、支撐及
    踏板組合、安全防護等）」各項，既未規定係按實作數量計
    算；證人即負責系爭工程設計及規劃之益鼎公司土木結構工
    程師乙○○並證稱：系爭工程於當初設計時係總價承包等語
    （見本院98年4 月17日言詞辯論筆錄）。則如各該爭議工程
    項目之實作數量確較詳細價目表內數量增減達10％以上者，
    自應依最優先適用之系爭契約之上開約定，就其增減超逾10
    ％部分，以變更設計增減即依系爭契約第13條第1 項之規定
    ，按契約所訂單價計算增減，相關項目如稅雜費以一式列計
    者，並應依變更總價與原約總價比例增減之，洵無疑義。是
    被告抗辯：系爭契約係以總價承包，且未有工作變更之情形
    ，原告不得請求加價云云，自不足採取。
  (二)次查，系爭爭議工程項目之實作數量，經送請台北市建築師
    公會鑑定結果，已核算其中「四面牆面鋼架除鏽、油漆」之
    實作數量為4078平方公尺，「北面牆新增不鏽鋼牆面鈑（含
    拆除及相關收邊）」之實作數量為640.13平方公尺，而「施
    工架（防塵網、帆布、支撐及踏板組合、安全防護等）」之
    實作數量則為5715.8平方公尺乙節，有該公會97年8 月22日
    （97）（十四）鑑字第1563號「核能一廠氣渦輪機廠房鋼構
    除鏽油漆及北側牆面鈑更換工作工程款事件鑑定報告書」乙
    份（下稱為系爭鑑定報告）及該會98年1 月13日98（十四）
    鑑字第0055號函乙紙在卷可憑。原告雖主張：各項工程數量
    之計算應以展開面計算，系爭鑑定報告竟採投影面積方式計
    算，所鑑定數量明顯少於實際施作數量，自未能採為工程款
    增減計算之依據云云；並舉證人劉正雄陳述：當時伊為原告
    之員工，原告要標這個案，請伊全部負責，伊並擔任系爭工
    程現場監工及工地主任，油漆部分自內側及外側直接測繪，
    可確定數量不只3010平方公尺，且其確實之數量須於得標後
    搭架始能確定，伊在計算數量時，是依照四面的鋼構面積以
    公釐為單位計算，自外觀看會以為百葉窗部分沒有鋼構，但
    從內部看鋼構比一般還多，北面的彩色鋼板係以實際的平面
    重量去算，烤漆的部分也是用展開計算，且材料商都是以實
    際展開的數量向原告請款，系爭契約應係實作實算云云（見
    本院98年5 月26日言詞辯論筆錄），以為證明。然查，遍觀
    系爭契約及其他契約文件，均未見對於系爭工程數量應採取
    投影、開展或其他方式計算有任何約定。證人劉正雄亦證稱
    ：投標並未提到數量是用投影或開展來計算等語（見本院98
    年5 月26日言詞辯論筆錄）。而系爭鑑定報告為鑑定系爭爭
    議工程項目實際施作面積所採用之投影面積計算方式，乃一
    般工程慣例乙節，既據台北市建築師公會上開函文敘述明確
    。則依系爭契約第7 條所規定契約文件適用之優先順序，自
    應予遵循援用。況證人即負責系爭工程設計規劃之土木結構
    工程師乙○○已具結證稱：「四面牆面鋼架除鏽油漆」的面
    積是因既有廠房現場相當複雜，所以採用平面投影方式計算
    ，因為採用此計算方式，故詳細價目表之計價時係用2.5 倍
    計算，伊當時有採取其中一塊計算投影面及開展面之差距，
    結果應該不到2.5 倍，為考量到廠商得標價格可能會比較低
    ，所以就用2. 5倍去計算單價，應該可以涵蓋廠商的成本及
    利潤；另「北面牆新增不鏽鋼牆面鈑（含拆除及相關收邊）
    」是算投影面積，有扣掉矮牆的面積；而「施工架（防塵網
    、帆布、支撐及踏板組合、安全防護等）」也是以廠房牆面
    面積來計算等語（見本院98年4 月17日言詞辯論筆錄）。另
    系爭鑑定報告之附件四廠房除鏽油漆「單價分析表」附註(4)
    更有「數量2.5 倍係考慮數量計算方式為使用牆面投影平面
    面積，將其乘上2.5 倍，使其反應整體面積」之內容。足認
    系爭爭議工程項目採行投影方式計算數量面積，不僅符合一
    般工程慣例，系爭契約之價格估算亦已配合反應整體展開面
    積，復與系爭工程設計之原意相符。從而，原告主張：系爭
    爭議工程項目應以開展面計算面積數量云云，進而質疑系爭
    鑑定報告所為鑑定不實，核屬無據。至於系爭鑑定報告於計
    算系爭爭議工程項目時，所加計6 ％之耗損，係依據原告設
    計圖面數量之計算標準辦理，已據台北市建築師公會98年1
    月13日98（十四）鑑字第0055號函敘甚明。證人乙○○亦證
    稱：伊在設計計算數量時，有扣掉百葉窗的面積，但不應全
    部扣掉，因為有些百葉窗還有鋼樑，所以在就計算面積時加
    上6 ％的耗損來彌補，另方面也可彌補量測高度的誤差等語
    （見本院98年4 月17日言詞辯論筆錄）。則審酌系爭鑑定報
    告就系爭爭議工程項目既採取投影方式計算數量，核自仍有
    加計6 ％耗損之必要。是被告抗辯：鑑定工程數量不應加計
    6 ％之耗損云云，亦難憑信。則系爭爭議工程項目之實作數
    量，自仍應以系爭鑑定報告所為鑑定結果，為可採取。
  (三)是以，相較於附件二詳細價目表中「四面牆面鋼架除鏽、油
    漆」、「北面牆新增不鏽鋼牆面鈑（含拆除及相關收邊）」
    、「施工架（防塵網、帆布、支撐及踏板組合、安全防護等
    ）」之數量分別為3010平方公尺、525 平方公尺及5160平方
    公尺，則各該工程之實作數量確已超逾詳細價目表所列估數
    量，且其增加確達10％以上。依前所述，原告自得依系爭契
    約第13條第2 項、第1 項之規定，就其增加超逾10％部分，
    請求被告依原訂單價加付工程款，其稅雜費並應依比例增加
    。據此計算，則原告就「四面牆面鋼架除鏽、油漆」工程所
    得請求增加之工程款應為93萬7274元【計算式（0000－0000
    －000） 平方公尺×1222元/ 平方公尺＝937274元】。「北
    面牆新增不鏽鋼牆面鈑（含拆除及相關收邊）」部分增加之
    工程款為15萬8767元【計算式（640.00－000 －00.5）平方
    公尺×2535元/ 平方公尺＝158767元（元以下4 捨5 入，以
    下同）】。至於「施工架（防塵網、帆布、支撐及踏板組合
    、安全防護等）」所增加之工程款則為1 萬1184元【計算式
    （5715.0－0000－000） 平方公尺×281 元/ 平方公尺＝11
    184 元】。是合計上開三項工程款之總額應為110 萬7225元
    。且被告所應給付之稅什費、營業稅並應依比例各增加9 萬
    0059元及5 萬5361元。則被告除已給付予原告之系爭契約原
    約定工程款948 萬9000元外，核應再給付原告之工程款計為
    125 萬2645元。
五、從而，原告依系爭契約之法律關係，於請求被告給付125 萬
    2645元，及自起訴狀繕本送達翌日即96年11月16日起至清償
    日止，按週年利率5 ％計算之利息之範圍內，為有理由，應
    予准許；逾此部分，為無理由，應予駁回。併依職權確定本
    件訴訟費用為18萬1500元（裁判費7 萬1290元，鑑定費用10
    萬9048元，證人旅費602 元及560 元），應由被告負擔3 萬
    6300元，由原告負擔14萬5200元。
六、因本件事證已臻明確，兩造其餘主張、陳述及所提之證據，
    經審酌均與判決結果不生影響，爰不一一論列，附此敘明。
七、據上論結，本件原告之訴為一部有理由，一部無理由，依民
    事訴訟法第79條、第87條判決如主文。
中    華    民    國    98    年    6     月    9     日
                  民事第二庭  法  官  李瑜娟
以上正本證明與原本無異。
如對本判決上訴，應於判決送達後20日內向本院提出上訴狀。
中    華    民    國    98    年    6     月    15    日
                              書記官  李秀蘊


司法院資訊處製作；財團法人民間司法改革基金會備份。
